臺灣高等法院刑事判決　　　　　　　　　　　　九十一年度上更(二)字第五二號
　　上　訴　人
　　即　被　告　乙○○
　　選任辯護人　徐揆智
　　　　　　　　陳怡如
右上訴人因貪污治罪條例等案件，不服臺灣桃園地方法院八十七年度訴字第一四一七
號，中華民國八十九年一月七日第一審判決（起訴案號：臺灣桃園地方法院檢察署
八十七年度偵字第一三七五九號），提起上訴，經最高法院第二次發回更審，本院判
決如左：
    主  文
原判決撤銷。
乙○○公務員假借職務上之機會，以詐術得財產上不法之利益，處有期徒刑陸月，如
易科罰金，以參佰元折算壹日。
    事  實
一、乙○○原係交通部郵政總局所屬桃園郵局第六支局（即桃園縣龜山鄉○○街支局
    ，下稱桃園第六支局）業務佐，經管儲匯、壽險等業務，為依據法令從事公務之
    人員，其妻陳林淑珠（已另由檢察官為不起訴處分）則於桃園縣桃園市○○街五
    十三號一樓，經營宏大會計事務所，民國八十七年五月十五日上午某時，陳林淑
    珠在宏大會計事務所辦公室，將委託該事務所代理申報八十六年度營利事業所得
    稅之東漢邦實業股份有限公司、冠祥金屬有限公司、弘亮有限公司、佑鑫企業股
    份有限公司、引皓工業有限公司、典俐企業有限公司、明山木箱有限公司、鉅舜
    企業有限公司、有強精密工業股份有限公司、新實環保清潔股份有限公司、通億
    實業有限公司、駿昇紙品廠有限公司、新欣清潔有限公司等十三家公司之八十六
    年度營利事業所得稅申報書及各僅黏貼新台幣 (下同) 五元郵資之信件 (下稱系
    爭信件) ，交付於郵局任職之乙○○，囑其於申報最後期限即當日，以掛號郵寄
    之。乙○○嗣將系爭信件回上開郵局後，竟利用其於上開郵局任職，於公務繁
    忙時，同事間可相互支援，有使用掛號郵戳及容易取得郵政公事掛號函件收據之
    機會，明知掛號郵資以十九元為起算基準 (依各封信件之重量計價) ，竟意圖減
    少郵費之支出，每封信件圖獲至少十四元之價差，乃在系爭信件信封上，蓋上八
    十七年五月十五日之掛號信件郵戳，並於系爭信件之信封背面，黏貼郵政公事掛
    號函件收據，偽以系爭信件，係以掛號郵寄，使郵務機關陷於錯誤，而得不法利
    益數百元。惟乙○○因疏忽未將系爭信件於八十七年五月十五日當日以掛號郵件
    寄出，至同年月十八日，陳林淑珠詢問乙○○上開申報書郵寄否，乙○○為對陳
    林淑珠有所交代，乃於同日 (十八日) 十六時許，持系爭已蓋妥八十七年五月十
    五日掛號信件郵戳之信件，前往財政部台灣省北區國稅局桃園縣分局 (下稱國稅
    局桃園縣分局) 收發室投遞，並向該局收發人員葉麗端佯稱其係郵差，前來補送
    該日上午之掛號郵件，使該管收發人員葉麗端誤認系爭信件為正常之掛號郵件，
    而予收受，並由承辦人員將掛號郵件件數及掛號據號碼等不實之事項，登載於其
    職務上所制作之國稅局桃園縣分局 (總收文) 掛號信登記簿上，足生損害於國稅
    局桃園縣分局對於申報人是否於期限內申報營利事業所得稅 (起書訴誤載為營業
    稅) 審查之正確性，嗣葉麗端於事後發覺有異，報請該管政風室查明，始知悉上
    情。
二、案經法務部調查局北部地區機動工作組 (下稱調查局北機組) 移由台灣桃園地方
    法院檢察署檢察官偵查起訴。
    理  由
一、訊據上訴人即被告乙○○固坦承於右揭時、地，在系爭信件之信封上，蓋用其所
    服務之桃園第六支局一般信件之掛號郵戳，郵戳日期為八十七年五月十五日，並
    於信封背面黏貼郵政公事掛號函件收據，嗣發現系爭信件未於當日寄出，乃於同
    月十八日持往國稅局桃園縣分局收發室投遞等事實，惟矢口否認有何犯行，辯稱
    ：郵局為提高服務品質，於事忙時儲匯及郵務人員本應相互支援，八十七年五月
    十五日當日因郵局業務繁忙，其乃支援負責郵務之同事，於系爭信件之信封上銷
    掛號郵戳，並因一時疏忽，誤貼公務專用之郵政公事掛號函件收據。嗣因其工作
    繁忙，疏忽未補足掛號信件郵資於當日寄出，八十七年五月十八日發現後，因當
    日下午外出推廣業務，遂親自將系爭信件送至國稅局桃園縣分局收發室，並告訴
    收件小姐，該等信件係其太太交代郵寄，其當時穿西裝，掛郵局識別證，表示係
    在郵局工作，並未冒充郵差，本案完全是其一時疏忽，致造成誤會，並無何違法
    情事云云。
二、惟查：
  (一)由卷附之被告親至國稅局桃園縣分局遞送之系爭信件觀之，該等信件信封正面上
    均貼有五元郵票，而郵票上均蓋有桃園第六支局之5.15.之甲１章戳，此有該等
    郵件信封附於偵查卷可查。而甲１章係桃園第六支局每日下午二時至五時，辦理
    掛號郵件之專用戳等情，已據證人即該支局支局長李穗平於調查局北機組調查、
    檢察官及原審法官調查時證述綦詳（見偵查卷第三五頁反面、第一一八頁反面、
    原審卷第六十一頁反面），並經證人即桃園第六支局營收股經辦黃錦賜於調查站
    訊問時證稱：「『甲１』記號係指掛號郵件之戳記，而龜山則指該信件係自龜山
    民安街郵局所寄」、「一般平信應用『辛』字戳，不可能用『甲』字戳，且平信
    亦無從使用掛號郵戳」等語（見偵查卷第四十頁正面）屬實，則被告在未貼足郵
    資之系爭信件上蓋用5.15.之甲１章戳，即係表示該等郵件係於八十七年五月十
    五日下午二時至五時許間某時，由桃園第六支局合法掛號收件之意。
  (二)被告除在系爭信件信封上蓋用掛號專用郵戳外，並於信封背面貼上公務專用之郵
    政公事掛號函件收據，雖被告辯稱：係因一時疏忽誤貼郵政公事掛號函件收據云
    云，惟被告所黏貼之該公事掛號函件收據，多達十三件，信封內又置放相關報稅
    資料，以中型牛皮紙袋裝封，數量頗多，亦有相當之體積，信封之正面收信人又
    明顯書寫有國稅局桃園縣分局等字樣，證人即桃園第六支局辦理郵務業務人員張
    鳳嬌於本院更 (一) 調查時證稱：「一般所謂公件是郵局寄給郵局或者郵局寄給
    私人，不需要郵費，一般由寄件單位他們登寫，少數一、二件如果他們比較忙的
    話，我就會幫忙登寫，如果私人公司的話，是要由我登寫。」、「．．．，我大
    宗一定按照號碼，上面都有標識，大宗號碼一跳，我都知道，輪到我坐檯的話，
    大宗及掛號的號碼我都知道，因為都有按照順序，公件以前沒有控管，而大宗掛
    號以前都有控管，大宗掛號都是一箱、一箱，做完才去拿，一般都是用完才去拿
    ，我們一次拿一千號出來，用完才去倉庫再拿一千號出來，所以大宗掛號不可能
    弄錯，我拿出都放在我抽屜內，公件都是放在倉庫裡面，一千張用紙札成一札，
    所以我拿一千張出來，而剩下九千張還在倉庫，有可能我也拿出放在旁邊，比較
    方便，公件我不知道怎麼放。一般我們員工應該不會將大宗、掛號、公件看錯，
    ．．．，如果貼公件的話，一定會寫在掛號函件清單上，我會計算件數，有合的
    話，我就會寄出去，但是平信的話，我就不知道，如果他們丟錯到平信郵袋裡，
    我就不知道，公件不用貼郵票，不要銷戳。」等語（見本院更 (一) 卷第一二一
    頁、第一二二頁、第一二三頁）；證人即桃園第六支局郵務員朱建綱於本院更(
    一) 審調查時亦證稱：「（公件如何掛號？）一般掛號的都有順號使用，如果輪
    到郵務檯，就會把掛號的收據放在自己的抽屜，其他職員抽屜則沒有該收據，公
    件以前沒有管制，所以沒有順號使用，在寄公件的人會有公件的收據放在自己的
    抽屜內來使用，現在公件因為有管制，才有順號。一般公事掛號也是蓋交寄的郵
    戳，該郵戳放在郵務的桌上，接著登載在清單上。」、「．．．，所謂大宗掛號
    順號使用，是說如果發現缺號，核算不合的話，我們要一件、一件的比對，直到
    數目對，才可以。」、「（公事掛號清單看號碼很凌亂，是何原因？）．．．，
    公件因為每個人都可以去拿，所以每個人使用的速度不一樣，造成號碼不同組。
    」等語（見本院更 (一) 卷第一六０頁）。足見案發當時桃園第六支局對於大宗
    掛號函件之收據有所管制，但對於郵政公事掛號函件收據則無管制，且大宗掛號
    函件收據僅該支局輪值到郵務台之人員抽屜或座位下及倉庫有放置，而郵政公事
    掛號函件收據則該支局幾乎每一位員工抽屜內或倉庫均有置放，依桃園第六支局
    就一般大宗郵件及郵政公事郵件不同之處理方式觀之，並衡諸系爭郵件之數量、
    郵寄對象的特性，被告顯無誤貼郵政公事掛號函件收據之可能，其所辯因一時疏
    忽，誤貼公務專用之郵政公事掛號函件收據云云，無足憑採。被告為使系爭信件
    外觀上符合已於八十七年五月十五日完成掛號手續，其利用機會於系爭信件上蓋
    好八十七年五月十五日之郵戳日期，並於系爭信件背面黏貼案發當時尚無管制之
    公務專用郵政公事掛號函件收據，以冒充系爭信件均已經合法掛號之假象，而圖
    得各該信件之郵資差價，至為明確。
  (三)證人即桃園第六支局支局長李穗平於調查局北機組調查時即證稱：「原則上『甲
    １』戳均為經辦員使用，但如公務繁忙時，主管人員以協助性質代辦時也可使用
    之。」、「內部工作忙碌時，他可以協助來辦理這部分 (郵件寄交) 業務。」等
    語 (見偵查卷第三十五頁反面、第一一七頁反面) ；證人即桃園第六支局營收股
    經辦黃錦賜於調查中亦稱：「如果使用『甲１』戳窗口的人員暫時離開位置，其
    他人就有可能使用『甲１』戮。」 (見偵查卷第一一八頁反面) ；證人即桃園郵
    局民安支局承辦人員陳永國於本院調查時亦證稱：「 (問：乙○○有無幫你做，
    或有無向你借戳？) 人多他就會過來幫忙。」、「 (問：郵戳你們局裡的人都可
    以拿否？) 過來幫忙的人都可以拿。」等語 (見本院上訴卷第一九一頁、第一九
    三頁)；證人即桃園第六支局承辦人員甲○○ (已更名為朱建綱)於本院調查時亦
    證稱：「因為有忙不過來時候可以拿來蓋，負責收寄郵件的是蓋甲戳，儲匯的是
    蓋乙戳，是 (郵局工作人員) 之權利也是義務。」、「被告是代理局長的業務，
    要綜理局裡的業務，如果忙的時候，他可以幫忙，所以可以蓋郵戳。」、「我們
    郵局是以服務客戶為目的，所以會相互支援。」等語 (見本院九十一年九月五日
    訊問筆錄) 。足見郵局儲匯及郵務部門，於實務操作上，相互支援業務，而有代
    收掛號郵件或使用掛號郵戳之行為，被告雖假借職務上之機會，於系爭信封上蓋
    用掛號信戳，再佐以偽貼公務專用郵政公事掛號函件收據，施詐術使郵務機關陷
    於錯誤，而圖得郵資差價之利益，究與無權擅自盜用印章罪之構成要件尚屬有間
    。
  (四)被告偽以系爭信件係掛號郵件，於八十七年五月十八日下午親至國稅局桃園縣分
    局遞送郵件，使承辦之公務人員將收到被告交付之掛號郵件件數及掛號收據號碼
    ，記載於職務上所制作之國稅局桃園縣分局 (總收文) 掛號信登記簿上，而以前
    述方式顯示該等郵件係在申報期限內遞送至郵局之掛號信件，足生損害於國稅局
    桃園縣分局對於申報人是否於期限內申報營利事業所得稅之審查正確性，有國稅
    局桃園縣分局 (總收文)掛號信登記簿在卷可憑 (見偵查卷第四十一頁)。且證人
    即國稅局桃園縣分局總收文人員葉麗端結證略以：被告是在下午四點左右來的，
    當時抱著一疊報稅的資料，要求收文，當時伊發現這些郵件都是由同一家事務所
    辦的，貼的都是五元郵票，伊有問被告是不是郵差，他說是，但沒有穿郵差制服
    ，伊就問被告怎麼沒有清單，被告說是補早上的那批郵件，被告將那些信件放了
    即走，也沒有要收據等語（見偵查卷第三十七頁反面、第一二九頁反面，原審卷
    第六十頁，本院更 (一) 卷第四十九頁、第五十頁、第五十一頁），足見被告於
    八十七年五月十八日至國稅局桃園縣分局時，確已表明其係郵差，旨在補送早上
    的投遞郵件，並將系爭信件交由負責收文窗口之證人葉麗端收文，而非送至一般
    民眾遞送報稅資料之審查課，是知被告係將其妻所交付之系爭信件，冒充係合法
    掛號郵件之方式送交國稅局桃園縣分局職員葉麗端收文，以辦理報稅甚明。又按
    所得稅法施行細則第五十條規定「申報日期，應以申報書送達稽徵機關之日為準
    ，其郵遞者，應以掛號寄送，並以發寄局郵戳日期為申報日期」，被告自承在進
    入郵局服務之前，即在宏大會計事務所服務，其嗣後復長期在郵局服務，並替其
    妻辦理報稅之事宜（見偵查卷第四面、本院更 (一) 卷第一六０頁），對於上開
    報稅截止日期及有關郵局掛號信件收件及寄送之規定，當知之甚稔。而被告於八
    十七年五月十八日至國稅局桃園縣分局遞交系爭信件時，向承辦人員葉麗端表明
    其為郵差，是來補送早上之郵件，且其所繳交之郵件信封正面僅貼五元郵資，並
    蓋有八十七年五月十五日掛號專用之郵局甲１郵戳，但信封背面貼有郵政公事掛
    號函件收據，在在均足表示被告於遞交系爭信件時，係將系爭信件當作合法掛號
    信寄送給國稅局桃園縣分局，其冒充系爭信件為已合法掛號之事，至為明確。至
    證人葉麗端就被告是否表示「是郵差」、「補早上之郵件」等詞，以及其曾否向
    被告要求清單等事項，雖前後陳述之順序稍有差異，或因時間久遠記憶模糊所致
    ，尚難憑此即認證人葉麗端前開證詞不足採信。
  (五)被告明知系爭信件並未貼足郵資，屬非經合法掛號之函件，且其至國稅局桃園縣
    分局遞送前開函件時，已超過申報最後期限之八十七年五月十五日，詎被告為圖
    郵資差價數百元，欲使該分局之承辦人員誤以為該等郵件係申報人於八十七年五
    月十五日送交至郵局，而以前述方式顯示系爭郵件係在申報期限內遞送至郵局之
    掛號信件，其並承認確在系爭未貼足掛號郵資之信封上銷掛號郵戮，復在信封背
    面黏貼郵政公事掛號函件收據，及親自將系爭信件交由負責收文窗口之證人葉麗
    端收文等情，是本件之事證明確，被告所辯云云，無非卸責之詞，不足採信，被
    告犯行，洵堪認定。
三、查被告於八十七年五月間，係擔任桃園第六支局儲匯、壽險管理員一職，為依據
    法令從事公務之人員，其假借職務上之機會，利用其在郵局擔任業務佐，可以取
    得郵政公事掛號函件收據及郵局承辦人員間相互支援業務可代為蓋用掛號郵戮之
    機會，施詐術圖郵資差價之不法利益，並偽以系爭信件為合法掛號郵件，親自送
    交稅捐機關，使承辦公務員將收到上開不實掛號郵件之事項登記於掛號信件總收
    文簿上，足生損害於國稅局桃園縣分局對於申報人是否於期限內申報營利事業所
    得稅之審查正確性，核其所為，係犯刑法第三百三十九條第二項詐欺得利罪、第
    二百十四條之使公務員登載不實罪。被告所犯前開二罪間，有方法、結果之牽連
    關係，應從較重之刑法第三百三十九條第二項處斷。被告假借職務上之機會，犯
    刑法第三百三十九條第二項之罪，爰依刑法第一百三十四條之規定，加重其刑。
    檢察官就被告未貼足郵資，減少支出掛號郵資部分，認被告所為係犯貪污治罪條
    例第六條第二項、第一項第五款之對於非主管及監督之事務，利用機會圖私人不
    法利益未遂罪，起訴法條尚有誤會，於事實同一性之範圍內，爰變更起訴法條如
    前。另檢察官認被告蓋用一般掛號信件之郵戳，並於系爭信件信封背後黏貼公用
    郵務專用掛號收據，使通憶實業有限公司等十三間公司得以規避裁罰二十萬五千
    二百三十四元，亦係犯貪污治罪條例第六條第二項、第一項第五款之對於非主管
    及監督之事務，利用機會圖私人不法利益未遂罪，然貪污治罪條例第六條第一項
    第五款之罪，係以「對於非主管或監督之事務，利用職權機會或身分圖私人不法
    之利益」為構成要件，本件被告係於八十七年五月十五日即已收受其配偶陳林淑
    珠交付，已經宏大會計事務所員工黃莉芸貼妥五元郵資之系爭信件十三件等情，
    業經證人陳林淑珠及黃莉芸供明，被告已於八十七年五月十五日蓋妥當日之掛號
    郵戳，依證人葉麗端於調查局北機組所證：「一般申報案件均以郵戳登載日為準
    ，藉以判別是否為逾期郵件。」 (見偵查卷第三十八頁) ，是被告明瞭本件系爭
    之十三封信，並非逾期郵件，其主觀上即無可能有使系爭之十三家公司得以規避
    裁罰二十萬五千二百三十四元之圖利他人犯意，況被告並不明確了解系爭信件內
    所附各該公司應否繳納稅捐之情形，該等公司綜係遲誤申報期日，亦未必均遭稅
    捐機關裁罰，此由委託宏大會計事務所申報之鉅舜企業有限公司、有強精密工業
    股份有限公司、通憶實業有限公司、新實環保清潔有限公司、引皓工業有限公司
    等五家公司，八十六年度營利事業所得稅經國稅局桃園縣分局核定無應納稅額，
    免徵滯報金之該局九十年七月二十五日北區國稅桃縣審第九００六二三一七號函
    暨所附八十六年度營利事業所得稅核定通知書影本在卷可按，而九十年十一月七
    日修正後之貪污治罪條例圖利罪，圖得利益之對象必須獲得利益，始構成犯罪，
    本件除前開五家公司核定無應納稅額，免徵滯報金外，其餘八家公司，業已依法
    繳納滯報金，業經證人即宏亮公司林春亮、駿昇公司黃寶玉、鉅舜公司魏鉅洪於
    本院更 (一) 審證述明確，且有財政部台灣省北區國稅局桃園縣分局九十一年八
    月七日北區國稅桃縣審字第０九一一０三三０四０號函暨營利事業所得稅結 (決
    ) 算資料附卷可憑，是並無公司因被告之行為而規避裁罰之情形，此部分自難該
 當貪污治罪條例第六條第二項、第一項第五款之圖利未遂罪，因檢察官認此部分
    與前揭有罪部分，有裁判上一罪之關係，爰不另為無罪之諭知。再者，檢察官另
    以被告假職務上能使用桃園第六支局掛號信件郵戳及郵務專用掛號收據之機會，
    於八十七年五月十八日，在系爭信件之信封上，倒蓋八十七年五月十五日之掛號
    信件郵戳云云，惟依本案之卷證資料，並無證據足資證明被告曾擅自更換掛號郵
    戳字釘，且依郵局作業程序更換掛號郵戳字釘須先自經辦人抽屜取出郵戳及字釘
    ，繼而旋轉郵戳木柄打開戳文部分，將戳文正確字釘夾起並置換日期為五月十五
    日之字釘，然後旋轉木柄回緊郵戳，將置換字釘之日期戳蓋於系爭十三份信件所
    黏貼之五元郵票上，再旋轉郵戳木柄打開戳文部分，將日期為五月十五日之字釘
    夾起，換回正確日期之字釘，並旋轉木柄回緊郵戳，將郵戳交還經辦人抽屜，需
    花相當長時間始得以完成，郵局內來往人員眾多，顯不易有此機會，且依桃園郵
    局第六支局之郵戳及戳記檢點簿之記載，八十七年五月十五日及八十七年五月十
    八日掛號郵戳更改戳記之主管，分別為李昌龍及李穗平 (見本院上訴卷第一四四
    頁、第一四六頁) ，被告亦無可能假借主管監督之機會而擅自更換郵戳上之字釘
    。另證人朱建綱於原審調查時亦證稱：除經辦人外，亦不可能有人去碰郵戳等語
    （見原審卷第四十九頁反面），是並無證據證明被告於八十七年五月十八日在系
    爭信件之信封上銷同年五月十五日郵戳，依「罪證有疑、利於被告」之證據法則
    ，自不能為被告不利之認定。惟此部分與前述論罪科刑之部分，檢察官認為係實
    質上之一罪，爰不另為無罪之諭知。
四、原審審理結果認被告罪證明確，予以論罪科刑，固非無見，惟原判決認被告係犯
    貪污治罪條例第六條第一項第五款之罪，尚有未洽，已如前述，被告上訴意旨否
    認犯罪雖無可取，但原判決既有上述可議，仍屬無可維持，應由本院予以撤銷改
    判。爰審酌被告身為公務員，假借職務機會，圖謀個人不法利益，及犯罪之動機
    、目的、手段、方式、所生之危害、所得利益甚微及尚無前科並犯罪後之態度等
    一切情狀，量處如主文第二項所示之刑。又刑法第四十一條業已修正為犯最重本
    刑為五年以下之刑之罪，而受六個月以下有期徒刑或拘役之宣告，因身體、教育
    、職業、家庭之關係或其他正當事由，執行顯有困難者，得易科罰金，並於九十
    年一月十日公布施行，同年一月十二日生效，是被告於犯罪後法律已有變更，以
    新法較有利於前開被告，依刑法第二條第一項前段之規定，應適用裁判時之法律
    ，即依修正後之刑法第四十一條第一項前段，諭知易科罰金之折算標準。
據上論斷，應依刑事訴訟法第三百六十九條第一項前段、第三百六十四條、第二百九
十九條第一項前段、第三百條、刑法第一百三十四條、第三百三十九條第二項、第一
項、第二百十四條、第五十五條、第二條第一項前段、第四十一條第一項前段、罰金
罰鍰提高標準條例第一條前段、第二條，判決如主文。
本案經檢察官謝英民到庭執行職務。
中      華        民       國     九十一     年    十一    月   十四    日
                              臺灣高等法院刑事第五庭
                                  審判長法  官  曾  德  水
                                        法  官  趙  功  恆
                                        法  官  蘇  素  娥
右正本證明與原本無異。
檢察官如不服本判決應於收受送達後十日內向本院提出上訴書狀，其未述上訴之理由
者並得於提起上訴後十日內向本院補提理由書（均須按他造當事人之人數附繕本）。
被告不得上訴。
               書記官  葉  國  乾
中      華        民       國     九十一     年    十一    月   十四    日
附錄    本判決論罪科刑法條：
中華民國刑法第三百三十九條(普通詐欺罪)
意圖為自己或第三人不法之所有，以詐術使人將本人或第三人之物交付者，處五年以
下有期徒刑、拘役或科或併科一千元以下罰金。
以前項方法得財產上不法之利益或使第三人得之者，亦同。
前二項之未遂犯罰之。
中華民國刑法第二百一十四條(使公務員登載不實罪)
明知為不實之事項，而使公務員登載於職務上所掌之公文書，足以生損害於公眾或他
人者，處三年以下有期徒刑、拘役或五百元以下罰金。
